【裁判字號】    95,判,1148
【裁判日期】    950727
【裁判案由】    勞保
【裁判全文】
最  高  行  政  法  院  判  決
                                     95年度判字第01148號
上  訴  人  乙○○
被 上訴 人  勞工保險局
代  表  人  甲○○
上列當事人間因勞保事件，上訴人不服中華民國94年3月3日臺北
高等行政法院93年度訴字第180號判決，提起上訴。本院判決如
下：
    主  文
上訴駁回。
上訴審訴訟費用由上訴人負擔。
    理  由
一、上訴人前以南投縣肉品市場股份有限公司為投保單位，參加
    勞工保險為被保險人，於民國（下同）91年5月10日退職退
    保，並於同年月17日領取29個月老年給付。上訴人於82年2
    月20日，以其因罹患急性主動脈剝離成殘，於91年8月15日
    經治療終止審定成殘，檢據向被上訴人申請殘廢補助費。案
    經被上訴人審查，以上訴人已於91年5月10日退職，並已領
    取老年給付在案，其所請殘廢給付係屬保險效力終止後發生
    之事故，不合勞工保險條例第19條第1項請領規定，乃於92
    年3月3日以保給殘字第09260201110號函（下稱原處分）核
    定否准。上訴人不服，向勞工保險監理委員會申請審議，經
    審定駁回，上訴人仍不服，提起訴願，嗣經行政院勞工委員
    會訴願決定駁回，遂提起本件行政訴訟。
二、上訴人於原審起訴主張：查上訴人之保險效力雖於91年5月1
    0日時終止，惟上訴人殘廢事故發生之日期為90年5月22日，
    仍於保險效力存續期間內，上訴人殘廢之事實亦經審定確認
    ，請領殘廢保險給付乃屬於法有據，被上訴人以審定日期為
    91年8月15日已過保險效期為由，拒絕給付，顯然曲解法律
    。為此，求為判決撤銷原處分、訴願決定及爭議審定。並命
    被上訴人應作成給付上訴人新臺幣616,000元之行政處分，
    並自起訴狀繕本送達翌日（93年2月24日）起至清償日止，
    按年息5%計算之利息。
三、被上訴人則以：本案上訴人於92年2月12日檢具申請殘廢給
    付。案經被上訴人審查，據台中榮民總醫院於91年8月15日
    出具之殘廢診斷書略以：上訴人因急性主動脈剝離，90年5
    月22日於該院出診治療，於91年8月15日治療終止審定成殘
    。而上訴人已於91年5月10日退職，並已領取29個月老年給
    付，則其退職退保當日，其保險效力即告「終止」，勞工保
    險之權利義務關係業已消滅，而上訴人於91年8月15日審定
    成殘，係屬保險效力終止後發生之事故，自不得再請領殘廢
    給付等語，作為抗辯。
四、原審審酌全辯論意旨及調查證據之結果，以：自全民健康保
    險（下稱健保）制度實施後，立法者對於勞工之遭遇普通傷
    病為以下之照顧：傷病之醫療給付部分由健保制度為之，被
    保險人在住院期間因不能工作，致未能取得原有薪資發給補
    助費，如因此死亡，發給喪葬津貼及遺屬津貼，以照顧被保
    險人之遺屬生活與補助殯葬費之用。至於殘廢補助費，則係
    在保障被保險人因傷病或成殘後生活之所需；換言之，對於
    該等被保險人而言，係在填補其成殘後因勞動能力損失致經
    濟收入不足以維持其基本生活之用，亦即在維持其成殘後至
    死亡前之一定期間內基本生活所需。因此，殘廢補助費之給
    付目的，係照顧被保險人在成殘後尚能如一般人繼續生活為
    前提，既非提供其作為繼續治療原來所患傷病之用，亦非補
    助其不能工作之損失，故而如被保險人於遭遇傷病後，尚未
    接受完整之治療，其間被保險人身體所呈現之不穩定的障害
    ，即使適合殘廢給付標準表規定之項目，尚非殘廢補助制度
    所擬照顧之範圍。復綜合觀察勞工保險條例第53條第1項、
    第2項之規定，如於持續之治療中，尚未痊癒者，立法者不
    認為此際有即須為殘廢補助之必要，僅於被保險人領取普通
    傷病給付期滿，或經治療1年以上仍未痊癒之情形，且經診
    斷為永不能復原者，始例外承認比照辦理，蓋此際被保險人
    須面對者係因身體未能復原，其勞動能力減損而致經濟收入
    不足，難以維生之長期狀態，然而依勞工保險條例第53條第
    2項而為請求時，則必須合於上開經治療1年以上尚未痊癒之
    要件。再者，保險給付之發生以保險事故即危險之發生為要
    件，傷病給付之危險係傷或病，被保險人一旦受傷或患病，
    合於未領有薪資且在治療中之要件即可，然殘廢給付之危險
    係殘廢而非傷病，不以受傷或患病為已足，如前所述，尚需
    經治療，且需治療終止或治療1年以上仍未痊癒且經診斷為
    永不能復原為要件，是被保險人如於受傷或患病期間退職退
    保領取老年給付，其保險效力即告終止，其後雖因退保前同
    一傷病致身體發生殘廢事故，仍因殘廢之危險事故發生在保
    險效力終止後，而不得請領殘廢給付。查本件依台中榮民總
    醫院於91年8月15日掣給之勞工保險殘廢診斷書記載上訴人
    之治療終止日期為同日，治療經過記載以：「患者因急性主
    動脈剝離症，於民國90年5月29日、30日接受降主動脈置換
    術，昇主動脈置換術及主動脈瓣修補術。順利出院。宜長期
    門診追蹤。」而於殘廢詳況僅勾選「患有夾層性主動脈瘤者
    」，未對於上訴人胸腹部臟器究遺存有何種障害為記載，足
    見上訴人所患之疾病經過手術及門診治療後，已經痊癒，未
    於身體遺存有醫學上可予證明致工作上確有明顯之阻害之機
    能障害，就此被上訴人已於91年3月14日保給殘字第0916014
    5650號函說明，此亦即被上訴人就上訴人90年12月14日之申
    請為否准之主要理由。況查本件上訴人於91年5月10日即已
    退職退保，上訴人並於同年月17日向被上訴人領取老年給付
    ，是本件縱認上訴人發生有殘廢事故，其亦發生於保險效力
    終止後等由，乃駁回上訴人在原審之訴。
五、上訴意旨略謂：上訴人於原審辯論期日前之94年2月1日，提
    出於原審之台中榮民總醫院診斷證明書記載：「病人於90年
    5月22日發生急性主動脈剝離時即為中度殘障，宜門診長期
    藥物治療，此病症無法根治。」原審對於此有利於上訴人之
    事證未為任何准駁之表示，已有判決不備理由之違法。次查
    依上開診斷證明書之記載可知：上訴人於民國90年5月22日
    即為中度殘障，亦即保險事故發生之日期為90年5月22日，
    確實於保險效力存續期間內。此種殘障發生後無法根治治癒
    ，並無治療相當期日痊癒之可能，殘障之情形於90年5月22
    日即可確定。原審誤解原診斷證明書之原意，以未勾選推論
    上訴人已治癒，顯然違誤，對於診斷證明書明確殘障發生期
    日之表示卻未置可否，其判決當然違背法令等語。
六、本院按「被保險人或其受益人，於保險效力開始後，停止前
    發生保險事故者，得依本條例規定，請領保險給付。」「被
    保險人因普通傷害或罹患普通疾病，經治療終止後，如身體
    遺存障害，適合殘廢給付標準表規定之項目，並經保險人自
    設或特約醫院診斷為永久殘廢者，得按其平均月投保薪資，
    依同表規定之殘廢等級及給付標準，一次請領殘廢補助費，
    ．．．。被保險人領取普通傷病給付期滿，或其所患普通傷
    病經治療一年以上尚未痊癒，如身體遺存障害，適合殘廢給
    付標準表規定之項目，並經保險人自設或特約醫院診斷為永
    不能復原者，得比照前項規定辦理。」「被保險人已領取老
    年給付者，不得再行參加勞工保險。」勞工保險條例第19條
    第1項、第53條及第58條第2項分別定有明文。準此，被保險
    人如於受傷或患病期間退職退保領取老年給付，其保險效力
    即告終止，其後雖因退保前同一傷病致身體發生殘廢事故，
    仍因殘廢之危險事故發生在保險效力終止後，而不得請領殘
    廢給付。本件依台中榮民總醫院於91年8月15日掣給之勞工
    保險殘廢診斷書記載上訴人之治療終止日期為同日，治療經
    過記載以：「患者因急性主動脈剝離症，於民國90年5月29
    日、30日接受降主動脈置換術，昇主動脈置換術及主動脈瓣
    修補術。順利出院。宜長期門診追蹤。」而於殘廢詳況僅勾
    選「患有夾層性主動脈瘤者」，未記載上訴人就診時有何其
    他殘障情事。從而該醫院94年1月21日另出具一般診斷證明
    書所稱：「病人於90年5月22日發生急性主動脈剝離時即為
    中度殘障」云云，既無檢查紀錄，且與前開同醫院之勞工保
    險殘廢診斷書所載不相符合，自難採信。原審對於上訴人所
    舉診斷書雖疏未審酌，惟不影響判決之結果，仍應予以維持
    。上訴論旨猶持前詞，指摘原判決違誤，為無理由，應予駁
    回。
據上論結，本件上訴為無理由，爰依行政訴訟法第255條第1項、
第98條第3項前段，判決如主文。
中    華    民    國    95    年    7     月    27    日
                  第二庭審判長法  官  廖  政  雄
                              法  官  鍾  耀  光
                              法  官  姜  仁  脩
                              法  官  簡  朝  振
                              法  官  胡  國  棟
以  上  正  本  證  明  與  原  本  無  異
中    華    民    國    95    年    7     月    27    日
                              書記官  張  雅  琴


司法院資訊處製作；財團法人民間司法改革基金會備份。
